台灣高等法院民事判決　九十二年度保險上易字第一三號
　　上　訴　人　太平產物保險股份有限公司
　　法定代理人　黃清江
　　訴訟代理人　林昇格律師
　　複　代理人　李志峰律師
　　被　上訴人　萬達國際有限公司
　　法定代理人　王成發
　　訴訟代理人　程學文律師
　　被　上訴人　萬海航運股份有限公司
　　法定代理人　陳朝亨
　　訴訟代理人　楊思莉律師
右當事人間請求損害賠償事件，上訴人對於中華民國九十二年三月五日臺灣臺北地方
法院九十一年度保險字第三號第一審判決提起上訴，經本院於九十三年三月十七日言
詞辯論終結，判決如左：
    主    文
上訴駁回。
第二審訴訟費用由上訴人負擔。
    事    實
甲、上訴人方面：
壹、聲明：
一、原判決廢棄。
二、被上訴人萬達國際有限公司 (下稱萬達公司）應給付上訴人新台幣壹佰貳拾伍萬
    捌仟柒佰柒拾捌元，及自支付命令聲請狀繕本送達之翌日起至清償日止，按年息
    百分之五計算之利息。
三、被上訴人萬海航運股份有限公司 (下稱萬海公司)應給付上訴人新台幣 (下同)壹
    佰貳拾伍萬捌仟柒佰柒拾捌元，及自支付命令聲請狀繕本送達之翌日起至清償日
    止，按年息百分之五計算之利息。
四、右第二、三項中，被上訴人若有其中之一為本件之給付，另一被上訴人免給付之
    義務。
五、第一、二審訴訟費用由被上訴人等負擔。
貳、陳述：除與原判決記載相同者外，補稱：
一、上訴人已依法受讓託運人大田公司之一切權利：
（一）本件並無載貨證券在外流通，則貨物在交付受貨人之前，託運人大田公司自保
      有系爭貨物之所有權，大田公司為系爭貨物之被保險人，具有保險利益，則貨
      損發生，上訴人將保險金賠付給託運人大田公司，乃屬依法所為之行為。雖受
      貨人廣智公司在請求交付貨物後，即依民法第六百四十四條之規定取得運送契
      約之權利，然廣智公司嗣後並將系爭貨損之一切權利讓與給託運人大田公司，
      故託運人復取得受貨人依運送契約等關於貨損得主張之一切權利，依最高法院
      九十一年台上字第八六二號判決之見解，託運人之權利即已回復，自得依運送
      契約向運送人行使權利。
（二）上訴人於起訴前即以存證信函表明依保險代位及民法債權讓與之規定受讓託運
      人大田公司之權利，復於九十年十月十七日之支付命令聲請狀再為相同之主張
      ，則上訴人已依海商法第五十六條暨民法第六百二十三條之規定，於一年之期
      間內對被上訴人萬海公司為通知並主張權利，自無罹於時效或期間之問題。
二、對被上訴人萬海公司部分：
（一）有關債務不履行部分：
      本件被上訴人萬海公司與萬達公司間有運送契約存在，而被上訴人萬海公司與
      萬達公司間亦有物品運送關係，則依民法第六百四十四條規定及最高法院八十
      七年度台上字第一五九五號判決之見解，本件受貨人廣智公司在貨物運抵目的
      地後，請求交付系爭運送標的之物，即取得被上訴人萬達公司與萬海公司間之
      運送契約上之權利，廣智公司自得依運送契約向被上訴人萬海公司為權利之主
      張。上訴人受讓受貨人廣智公司之權利，自得向萬海公司主張債務不履行之損
      害賠償責任。
（二）有關侵權行為部分：
      本件運送事件，並無正本提單在外流通，故在受貨人未實際受領系爭貨物前，
      自無法取得系爭貨物之所有權，則系爭貨物在運送途中，其所有權仍存在於託
      運人大田公司之中。依船員服務規則第三十八條第一項第三款規定，船副於船
      舶裝卸貨物時，監督裝卸作業之職責；而被上訴人萬海公司為本件運送船舶之
      所有人兼營運人，其自對船舶上之船員有選任監督關係。故因船副監督不週，
      導致船舶裝卸貨物不慎而貨櫃掉落，已侵害託運人大田公司對系爭貨物之所有
      權，被上訴人萬海公司自需負侵權行為責任。本件侵權行為地在香港，為兩造
      所不否認。依香港有關過失侵權責任之判例「Wong Wai Hing& Others v  Hui
      Wei Lee[2001] 2 HKC 19」所表示之見解，在委任人與受任人雙方雖不具主從
      關係，然以代理、代表身份為從事委任人所託付之工作，因此而造成損害，委
      任人即需負過失侵權行為責任。由被上訴人萬海公司於原審所提出其與Sakoma
      貨櫃場之契約視之，被上訴人萬海公司與Sakoma公司間，雖不具主從關係，然
      被上訴人萬海公司確為把在香港有關貨櫃處理事項，交由Sakoma公司之本人；
      亦即，Sakoma公司為被上訴人萬海公司之代理人、代表人 (agent)，被上訴人
      萬海公司自需為Sakoma之行為負侵權行為之損害賠償責任。上訴人亦自受貨人
      廣智公司受讓本件貨損對第三人所得主張之一切權利，上訴人自得對被上訴人
      萬海公司主張損害賠償。
三、對被上訴人萬達公司部分：
（一）有關債務不履行部分：
      本件雖為海上運送，然並無載貨證券在外流通，則託運人依託運契約所得主張
      之權利自當存在，並不會休止。故託運之貨物在運送途中因運送人及其受僱人
      之疏失，導致貨物受損，託運人自可依運送契約主張債務不履行之損害賠償。
（二）有關侵權行為部分
      Sakoma為被上訴人萬海公司於香港處理貨櫃之代理人、代表人，被上訴人萬海
      公司需為Sakoma之行為負侵權行為之損害賠償責任，已如前述，而被上訴人萬
      達公司，對萬海公司及其受僱人有選任關係，自需負侵權行為責任。
（三）上訴人已自大田公司受讓本件貨損對第三人所得主張之一切權利，上訴人自得
      對被上訴人萬達公司主張損害賠償。
四、本件並無單位責任限制之適用；縱有單位責任之適用，被上訴人需負賠償責任限
    額應為四四四○○單位之特別提款權：
（一）本件貨物已運抵香港後，在進行卸貨時，因Sakoma公司之疏忽，系爭貨櫃掉落
      地面致使貨櫃內之貨物受損，則在卸貨掛離貨櫃斯時，貨物並非在海上運送階
      段且實已離船，依最高法院八十二年台上字第一四五三號判決之見解，當無責
      任限制之適用。
（二）託運人大田公司委託被上訴人萬達公司運送系爭貨物時，已告知系爭貨物之詳
      細品名、性質、種類、重量、數量及產地等，被上訴人萬達公司所出具之原審
      原證一及原證二之格式視之，其上並無貨物價值欄，可見恐有藉此逃避責任之
      嫌，則不應使其得以未記載價值而抗辯。且被上訴人從託運時所得知之貨物之
      詳細品名、性質、種類、重量、數量及產地等資料，即可計算出到貨港當地完
      好的市場價值，故此時應無單位責任限制之適用 (最高法院八十四年台上字第
      一九四七號判決參照)。
（三）縱認本件貨損有海商法單位責任限制之適用，依原審原證一被上訴人萬達公司
      所簽發之收貨文件中記載可知，系爭受損之貨櫃重量為二二二○○公斤，則依
      海商法第七十條第二項之規定，以每公斤特別提款權二單位計算，被上訴人所
      需負之賠償責任額為四四四○○單位之特別提款權。
參、證據：除援用第一審所提證據外，補提存證信函、香港律師意見函、契約各一件
    為證。
乙、被上訴人萬達公司方面：
壹、聲明：
一、上訴駁回。
二、第一、二審訴訟費用，由上訴人負擔。
貳、陳述：除與原判決記載相同者外，補稱：
一、上訴人提起本件上訴，無非以：原審錯誤認定上訴人之權利來源為廣智公司，並
    據而認定上訴人主張之權利已逾時效或除斥期間之規定，其判決顯有違誤云云為
    據，惟查：上訴人於原審即屢次主張，伊係代位行使受貨人廣智公司之權利，而
    非代位行使託運人大田公司之權利，茲上訴人卻以原審錯誤認定上訴人之權利來
    源為廣智公司，並據而認定上訴人主張之權利已逾時效或除斥期間之規定，原判
    決顯有違誤云云為由，提起本件上訴，其上訴顯無理由。
二、上訴人主張代位行使託運人大田公司所有之系爭損害賠償請求權，為本件請求云
    云，亦屬無據：
    系爭貨物已經運抵目的地，並已由受貨人廣智公司向被上訴人萬海公司請求交付
    貨物完畢，是有關系爭貨物運送所生損害賠償權利，已由受貨人廣智公司所取得
    。因此，本件託運人大田公司，即不能再基於系爭運送契約對被上訴人行使運送
    契約所生之任何權利，故上訴人主張代位行使託運人大田公司之權利，為本件請
    求云云，顯屬無據。
三、廣智公司並未於受領貨物後一年內，對被上訴人萬達公司提起訴訟；而上訴人提
    起本件訴訟之初，亦非主張係受讓或代位行使廣智公司之權利，則被上訴人應得
    依海商法第五十六條第二項規定，主張解除本件損害賠償責任。
四、上訴人主張被上訴人應就本件損害依侵權行為規定負損害賠償責任云云，為顯無
    理由：
（一）侵權行為之成立，以被上訴人有故意或過失之侵害行為存在，及上訴人所主張
      代位之被保險人有權利受侵害之情事，並侵害行為與損害結果間，具有相當因
      果關係為必要。
（二）茲查被上訴人並非系爭船舶所有人，船長及海員等均非被上訴人所僱用；另上
      訴人乃主張系爭貨物係因Sakoma貨櫃公司之疏失所致，而被上訴人既非Sakoma
      貨櫃公司之僱用人。因此，上訴人主張被上訴人應就Sakoma貨櫃公司之過失，
      就本件貨物損害，負僱用人連帶賠償責任云云，應無可採。另上訴人亦未舉證
      說明其被保險人究竟有何權利受侵害？以及被上訴人及其受僱人有如何之故意
      或過失行為？上訴人僅空口主張被上訴人應負侵權行為責任云云，應無理由。
（三）再者，關於請求權競合之情形，最高法院係採相互影響說之見解，亦即有關契
      約債務不履行之特別規定，於侵權行為之請求關係中，亦有其適用，尤其係關
      於請求權時效或除斥期間之規定。如上所述，本件受貨人廣智公司或上訴人均
      未於提領貨物後一年內，對被上訴人提起訴訟，被上訴人依海商法第五十六條
      規定，已免除其一切賠償責任，上訴人自不得再依侵權行為之法律關係，為本
      件損害賠償請求。
五、再者，本件上訴人並未提出系爭貨物受損之證明，並不能確實證明本件貨物之受
    損情形，原證三公證報告亦無任何系爭貨物受損情形之證明，亦不得作為本件損
    害之證明；另原證十一並不能作為貨物殘值之證明。是縱認被上訴人應就上訴人
    所主張之本件貨損負責，上訴人亦未依民法第六百三十八條規定，就系爭貨物所
    減損之價額為何？為具體之舉證及說明，上訴人本件請求，亦顯無理由。
參、證據：援用第一審所提證據。
丙、被上訴人萬海公司方面：
一、上訴駁回。
二、第一、二審訴訟費用由上訴人負擔。
三、如受不利判決，願供擔保，請准宣告免假執行。
貳、陳述：除與原判決記載相同者外，補稱：
一、上訴人無權對萬海公司為債務不履行之損害賠償請求：
    查萬海公司與大田公司或廣智公司皆無運送契約關係，因此，上訴人不論本於大
    田公司或廣智公司之權利，皆不得對萬海公司請求債務不履行之損害賠償。本件
    萬海公司與萬達公司所訂運送契約之受貨人為JAGUAR公司，而非廣智公司，是有
    權對萬海公司主張民法第六百四十四條運送契約上之權利之受貨人，亦為JAGUAR
    公司而非廣智公司。因此，上訴人本於民法第六百四十四條之規定，主張萬海公
    司應對之負債務不履行之損害賠償責任，自無理由。
二、上訴人無權對萬海公司請求侵權行為之損害賠償：
（一）本件貨物是在香港Sakoma公司所經營之河貿貨運站進行卸貨作業時，發生貨櫃
      內之貨物衝出貨櫃、掉落地面而受損，依涉外民事法律適用法第九條之規定，
      本件侵權行為請求權之準據法應為香港法。而上訴人僅提出未經認證之所謂香
      港羅夏信律師樓法律意見書及歐華律師行之法律意見書。因前開文書俱為未經
      我駐外單位認證之私文書，於上訴人提出經認證之文件原本，舉證其真正之前
      ，依民事訴訟法第三百五十七條之規定，該文書乃不具形式證據力。縱認前開
      律師函形式真正，惟前述二律師函之內容，一則謂只要一方能證明其與侵權行
      為人之間，不存在僱傭契約關係，即不須負僱用人之責任，另一則謂定作人對
      獨立承攬人也可能負僱用人責任，顯見此僅為不同律師事務所對同一法律問題
      所持之不同意見，自不得據以為香港法對此問題之確實規範。
（二）再退一步言，縱假設前開律師函及所附文件可採，因我涉外民事法律適用法第
      九條規定：關於由侵權行為而生之債，依侵權行為地法。但中華民國法律不認
      為侵權行為者，不適用之。侵權行為之損害賠償及其他處分之請求，以中華民
      國法律認許者為限。查：我民法第一百八十九條明白規定：承攬人因執行承攬
      事項，不法侵害他人之權利者，定作人不負損害賠償責任。換言之，依我國法
      ，即使承攬人Sakoma公司須負侵權責任，萬海公司對其行為亦不負損害賠償責
      任。則承前開涉外民事法律適用法第九條第一項之規定，萬海公司就此自亦無
      侵權行為責任可言。
（三）更何況，上訴人亦未舉證證明依香港法，究竟大田公司或廣智公司才是有權提
      起侵權行為損害賠償請求之人。因此，其空言主張大田公司在本件有權對萬海
      公司提起侵權損害賠償之請求，即非有據。
（四）此外，被證一號之公證報告第一頁倒數第六行起亦明載：「承運系爭貨物之〞
      CHIN  CHUN〞輪是於二０００年十月二十日到達香港，同時系爭貨物便已卸至
      另一艘駁船〝KWONG RING〞輪，由該輪轉運至貨運站存放。當貨櫃自該駁船上
      卸至河貿貨運站之拖車上時，櫃門突然打開，櫃內貨物衝出貨櫃，掉落地面受
      損」。承上可知，系爭貨物受損，與萬海公司所屬之CHIN  CHUN輪上之船員，
      要屬無關。則上訴人指萬海公司應就CHIN  CHUN輪船員之侵權行為，負連帶賠
      償責任，即無理由。
三、上訴人主張萬海公司應依民法第二百二十四條之規定負責，為無理由：
    查民法第二百二十四條為關於「債之履行」之規定，只適用於債務人之代理人或
    使用人關於「債之履行行為」，於債務人之代理人或使用人之侵權行為並不適用
    ，最高法院七十六年度台上字第二０一一號判決即明揭斯旨。本件萬海公司與廣
    智公司或大田公司並無契約關係存在，已如前述，是Sakoma公司縱有何侵權行為
    ，亦非在為萬海公司對廣智公司或大田公司為「債之履行行為」，自無援引民法
    第二百二十四條之規定，主張Sakoma公司為萬海公司之履行輔助人，要求萬海公
    司為其行為負責之理。
四、再者，有關債務不履行及侵權行為請求權競合之情形，最高法院向採「請求權相
    互影響說」之理論，即侵權行為請求權亦應受債務不履行請求權短期時效規定之
    影響，此有七十三年度台上字第二０九號判決及八十七年度保險上字第六號判決
    可參。承此，因萬海公司於九十年十月二十日即已得對廣智公司及大田公司主張
    解除運送人責任（海商法第五十六條第二項參照），而上訴人或廣智公司或大田
    公司既未於九十年十月二十日前通知萬海公司債權讓與之事實，則萬海公司縱假
    任何侵權行為之請求權亦皆受此短期時效之影響，而不得再予主張。
參、證據：援用第一審所提證據。
    理    由
一、上訴人起訴主張：訴外人大田公司於民國八十九年十月十八日委託被上訴人萬達
    公司將三個貨櫃之Hydraulic Hot Press 機器由台中運往香港欲交付受貨人廣智
    公司，萬達公司再將上開貨物交由被上訴人萬海公司以“CHIN  CHUN”輪V-S546
    航次運往香港；然於運抵香港SAKOMA貨櫃場進行卸貨時，不慎掉落地面致其中一
    台熱壓台損壞，計損失一百二十五萬八千七百七十八元。按大田公司為系爭貨物
    之託運人，萬達公司為運送契約之運送人，大田公司依債務不履行及侵權行為之
    法律關係，對於運送人即被上訴人萬達公司自得主張損害賠償之權利。又萬海公
    司與萬達公司間有運送契約存在，受貨人廣智公司受領系爭貨物後，即取得萬達
    公司與萬海公司間之運送契約上之權利，廣智公司亦得本於運送契約及侵權行為
    之法律關係，向被上訴人萬海公司請求損害賠償，而上訴人為系爭貨物之保險人
    ，已依保險契約理賠大田公司前開損失一百二十五萬八千七百七十八元，並自大
    田公司及廣智公司受讓其關於系爭貨物之一切損害賠償請求權，爰依保險法第五
    十三條及民法關於債權讓與之規定，請求被上訴人萬達公司及萬海公司賠償伊上
    開金額之損失，該二公司並成立不真正連帶債務等語。
二、被上訴人萬達公司則以：本件貿易條件為CIF ，依國際商會編定之「國貿條規」
    （Incoterms ）明白規定，貨物於越過船欄時起，有關貨物之危險移轉為買受人
    承擔，故系爭貨物於運送中，縱發生有任何損害，均由買受人負擔，並由買受人
    依運送契約向運送人請求損害賠償，大田公司既未受有任何損害，自不享有任何
    損害賠償請求權；況託運人將載貨證券背書交付其受貨人，並由其受貨人向運送
    人提領貨物完後，託運人對於運送人依運送契約所得行使之有關權利，乃處於休
    止狀態，不能再予行使，因此託運人大田公司亦不能基於系爭運送契約及侵權行
    為之法律關係，對被上訴人行使損害賠償之權利，故上訴人主張代位行使大田公
    司之損害賠償請求權，顯屬無據。上訴人雖又主張受貨人廣智公司已將其所得行
    使之一切權利轉讓大田公司，其係代位受貨人廣智公司權利為本件請求，然廣智
    公司於八十九年十月二十日已提領系爭貨物，上訴人遲至九十一年三月十八日始
    主張代位行使受貨人廣智公司之損害賠償請求權，已逾海商法第五十六條第二項
    所定之一年除斥期間，伊自得主張免負本件一切損害賠償責任。況上訴人並未提
    出系爭貨物受損之證明，並不能確實證明本件貨物之受損情形。此外，系爭貨物
    於裝載前未經託運人聲明性質及價值，並記載於載貨證券，縱認伊應就本件損害
    負責，伊亦得依海商法第七十條規定，主張單位限制責任每件六六六‧六七特別
    提款權，亦即上訴人之請求超過二，○○○‧○一單位之特別提款權部分，為無
    理由等語資為抗辯。
三、被上訴人萬海公司則以：廣智公司為萬達公司所簽發之載貨證券之受貨人，大田
    公司為託運人，依民法第六百四十四條之規定，廣智公司於請求交付貨物後，係
    取得託運人大田公司與萬達公司間之運送契約所生之權利，至大田公司與萬海公
    司間並無任何運送契約關係，上訴人不得依民法第六百四十四條之規定代位廣智
    公司對萬海公司為請求。雖上訴人又主張依侵權行為責任請求伊負賠償責任，然
    本件貨損係由於大田公司包裝不當所致，上訴人雖指摘損失是因Sakoma櫃場之員
    工卸貨作業之過失所致，然未就該員工有何「應作為而不作為」之過失提出具體
    證明，本不足取；退步言，縱認本件事故係因Sakoma公司之人員之過失所致，亦
    應由Sakoma公司負僱用人責任，伊僅為定作人，依民法第一百八十九條之規定，
    自無賠償責任可言；更何況，民法第二百二十四條為關於「債之履行」之規定，
    只適用於債務人之代理人或使用人關於「債之履行行為」，於債務人之代理人或
    使用人之侵權行為並不適用，是Sakoma公司縱有何侵權行為，亦非在為萬海公司
    對廣智公司或大田公司為「債之履行行為」，自無援引民法第二百二十四條之規
    定，主張Sakoma公司為萬海公司之履行輔助人，要求萬海公司為其行為負責之理
    。矧上訴人迄未提出其被保險人為本件貨物支出之實際修復費用若干？減損之價
    值若干？以及該貨物最終之處置及價值之證明，則其依保險理賠額所為之請求，
    即屬無理由。再者，廣智公司於八十九年十月二十日受領系爭貨物，依海商法第
    五十六條第二項之規定，伊自九十年十月二十日起即解除對廣智公司及大田公司
    之運送人責任，上訴人或廣智公司或大田公司既未於九十年十月二十日前通知萬
    海公司債權讓與之事實，則伊縱有運送人責任，亦可以廣智公司已罹於時效之事
    由，對抗大田公司及上訴人，且侵權行為之請求權亦皆受此短期時效之影響，而
    不得再予主張等語置辯。
三、按法律行為發生債之關係者，其成立要件及效力，依當事人意思定其應適用之法
    律。當事人意思不明時，同國籍者依其本國法；國籍不同者，依行為地法；行為
    地不同者，以發要約通知地為行為地；如相對人於承諾時不知其發要約通知地者
    ，以要約人之住所地視為行為地；前項行為地，如兼跨二國以上或不屬於任何國
    家時，依履行地法。涉外民事法律適用法第六條定有明文。以上法律規定，於民
    事事件涉及香港地區之情形，依香港澳門關係條例第三十九條規定，應予類推適
    用。本件貨物運送之目的地為香港，有載貨證券（原證一、二，原審卷第七十七
    、七十九頁）可證，且為兩造所不爭，是以本件具有涉外因素甚明。又本件運送
    契約之託運人大田公司及為運送人之萬達公司均為臺灣地區法人，又兩造對於運
    行損害賠償爭訟之準據法，為具連繫因素之當事人均屬本國人之中華民國法律。
    次按關於由侵權行為所生之債，依侵權行為地法，涉外民事法律適用法第九條第
    一項前段定有明文。而兩造均不爭執本件貨物係在香港卸貨時始發生貨品掉落在
    地上，是侵權行為地之行為及結果均係在香港，是本件侵權行為之準據法應為香
    港法，合先予敘明。
四、關於上訴人主張被上訴人有侵權行為部分：本件侵權行為應依香港之侵權行為法
    為準據法業如前述，復為兩造所不爭執，是以被上訴人之行為是否該當於侵權行
    為之構成要件及賠償責任是否成立，即需依香港法之規定認定。查上訴人為準據
    法之提出，雖曾提出香港律師之法律意見書，惟此項私文書為被上訴人所否認，
    被上訴人復未證明其真正，自非可採。又上訴人為準據法之提出曾申請原法院囑
    託我國向駐香港代表處之香港中華旅行社查詢香港之侵權行為法，經行政院大陸
    委員會於九十二年一月三日以陸港字第○九一○○二四三二六號函覆者，謂香港
    並無獨立之民事侵權行為法，有關涉及民事侵權行為及民事訴訟法例則散見於現
    行民事法規相關章節之中，有前開函文附卷可證（原審卷第三一三頁），則依上
    訴人所聲請調查外國法之證據方法，既經行政院大陸委員會函覆而未取得，上訴
    人就其主張侵權行為準據法，仍有舉證責任，上訴人迄本院言詞辯論終結前，既
    未提出準據法，上訴人所依據侵權行為之請求權基礎自無理由，應予駁回。
五、上訴人主張大田公司委託萬達公司運送三只貨櫃至香港，萬達公司再委萬海公司
    ，由萬海公司以“CHIN  CHUN”輪V-S546航次運往，至目的地後Sakoma貨櫃場後
    ，於進行卸貨作業時不慎掉落地面致其中一台熱壓台損壞。而本件運送契約之當
    事人為大田公司與萬達公司，保險契約之被保險人為大田公司，為被上訴人所不
    爭執，復有被上訴人萬達公司出具之載貨證券（原審卷第七十五頁）、萬海公司
    出具之載貨證券（原審卷第七十七頁）可稽；公證報告（原審卷第七十九頁至第
    八十五頁）可證，自堪採信。
六、按上訴人除依侵權行為之法律關係為本件之請求外，另依債務不履行之法律關係
    請求被上訴人萬達公司及萬海公司給付系爭貨物之損失一百二十五萬八千七百七
    十八元及法定遲延利息，無非以大田公司為系爭貨物之託運人，萬達公司為運送
    契約之運送人，大田公司依債務不履行之法律關係，對於運送人即被上訴人萬達
    公司得主張損害賠償之權利。又萬海公司與萬達公司間有運送契約存在，受貨人
    廣智公司受領系爭貨物後，即取得萬達公司與萬海公司間之運送契約上之權利，
    廣智公司亦得本於運送契約及侵權行為之法律關係，向被上訴人萬海公司請求損
    害賠償，而上訴人為系爭貨物之保險人，已依保險契約理賠大田公司前開損失一
    百二十五萬八千七百七十八元，並自大田公司及廣智公司受讓其關於系爭貨物之
    一切損害賠償請求權，自得依保險法第五十三條及民法關於債權讓與之規定，請
    求被上訴人萬達公司及萬海公司共同賠償伊上開金額之損失為其論據，爰就其請
    求權之基礎是否有理析述如下。
七、關於上訴人代位行使大田公司損害賠償部分：
(一)、按民法第三百七十三條規定：「買賣標的物之利益及危險，自交付時起，均由
      買受人承受負擔。但契約另有訂定者，不在此限。」。因此，如當事人就危險
      分擔之時點，已另有約定者，則買賣標的物之危險，自約定之時點起，由買受
      人負擔；另民法第三百五十四條亦規定，出賣人就買賣標的物於依第三百七十
      三條之規定危險移轉於買受人後，即不再負瑕疵擔保責任。且本件貿易條件為
      CIF ，依國際商會編定之「國貿條規」明白規定，貨物於越過船欄時起，有關
      貨物之危險移轉為買受人承擔。因此，系爭貨物於運送中，縱發生有任何損害
      ，均由香港買受人負擔，亦即運送中貨物發生毀損、滅失或遲到情事，即由香
      港買受人承受其損害，並由買受人依運送契約向運送人請求損害賠償。查本件
      系爭貨物係由萬海公司以“CHIN CHUN”輪V-S546航次運往，至目的地 Sakoma
      貨櫃場後，於進行卸貨作業時不慎掉落地面致其中一台熱壓台損壞，為兩造所
      不爭，依上開之說明，係爭貨物縱有損害發生，因其危險負擔已移轉於受貨人
      廣智公司，應由廣智公司承受其損害，並由廣智公司依運送契約向運送人請求
      損害賠償，是以託運人大田公司並未受有任何損害，自不享有任何損害賠償請
      求權。
(二)、次按託運人將載貨證券背書交付其受貨人，並由其受貨人向運送人提領貨物完
      後，託運人對於運送人依運送契約所得行使之有關權利，乃處於休止狀態，不
      能再予行使，為最高法院七十三年台上字第一八九七號及七十四年台上字第一
      四四五號民事判決意旨所明揭。經查，系爭貨物已經運抵目的地，並已由受貨
      人廣智公司向被上訴人請求交付貨物完畢，為兩造所不爭，是以有關系爭貨物
      運送所生損害賠償權利，乃已由受貨人廣智公司所取得。因此，本件託運人大
      田公司自不能再基於系爭運送契約，對被上訴人行使運送契約所生之任何權利
      ，故上訴人主張代位行使託運人大田公司權利，為本件請求云云，顯屬無據。
八、關於代位行使廣智公司損害賠償部分：
    按海商法第五十六條第二項規定：「貨物之全部或一部毀損、滅失者，自貨物受
    領之日或自應受領之日起，一年內未起訴者，運送人或船舶所有人解除其責任」
    。可知，我國海商法係採除斥期間之立法例，請求權利人未於一年內對運送人提
    起訴訟，運送人即解除其一切責任。次按，民法第二百九十七條明定：債權讓與
    ，非經讓與人或受讓人通知債務人，對於債務人不生效力；同法第二百九十九條
    明定：債務人受通知時，所得對抗讓與人之事由，皆得以之對抗受讓人。可知，
    債權讓與於債務人受讓與通知前，對債務人不生效力；且債務人於受債權讓與通
    知時，對債權人所得主張之抗辯，均得對於受讓人主張。經查，系爭貨物於八十
    九年十月二十日，業經香港受貨人廣智公司提領貨物此為兩造所不爭，惟廣智公
    司並未於一年除斥期間內，對被上訴人為任何賠償請求或起訴，而上訴人及廣智
    公司於該一年內亦未將債權讓與之事由通知被上訴人萬海公司，對於被上訴人萬
    海公司，自不生效力，而上訴人係遲至九十一年三月十八日準備書一狀，始第一
    次主張代位行使受貨人廣智公司之損害賠償請求權，早已逾上開一年除斥期間之
    規定。是以本件受貨人廣智公司對於萬海公司即使有損害賠償請求權，亦因廣智
    公司未於一年除斥期間內，對被上訴人為任何賠償請求或起訴，或為債權讓與之
    通知，故被上訴人萬海公司辯稱伊得依海商法第五十六條第二項規定，主張免負
    本件之一切賠償責任云云，即屬正當。至於上訴人雖於九十年十月十七日聲請支
    付命令，請求被上訴人萬達公司及萬海公司應連帶給付一百二十五萬八千七百七
    十八元，然觀其聲請內容係主張代位行使大田公司之權利，並非主張代位行使受
    貨人廣智公司之權利，且斯時上訴人亦未對被上訴人萬達公司及萬海公司為受讓
    廣智公司債權之通知，此觀之聲請支付命令狀之內容即明。足見本件受貨人廣智
    公司或上訴人均未於一年除斥期間內，對被上訴人萬海公司提起訴訟。是以被上
    訴人萬海公司抗辯伊得依海商法第五十六條第二項之規定而主張免負本件運送所
    生之一切賠償責任，自屬可採。
九、綜上所述，上訴人未能舉證證明大田公司及廣智公司依香港法之規定，對於被上
    訴人有何侵權行為之損害賠償請求權，而大田公司依系爭運送契約，亦不得本於
    債務不履行之法律關係向萬達公司請求損害賠償，其當然無權將損害賠償請求權
    讓與上訴人，另廣智公司所得行使之損害賠償請求權亦因已逾一年之除斥期間，
    亦不得向萬海公司行使損害賠償請求權，從而，上訴人主張自大田公司及廣智公
    司受讓其關於系爭貨物之一切損害賠償請求權，並依保險法第五十三條及民法關
    於債權讓與之規定，請求被上訴人賠償上開金額之損失，即屬無據。原審為上訴
    人敗訴之判決，並駁回其假執行之聲請，為有理由，上訴論旨指摘原判決不當，
    求予廢棄，為無理由，應予駁回。
十、本件既因上訴人應提出之侵權行為請求權基礎未提出，復因除斥期間之經過而不
    得就其餘部分請求再行主張權利，則兩造其餘之主張及爭點、攻防方法之判斷即
    無涉最後之終局判決，均毋庸再予審酌，附此敘明。
十一、綜上論斷，本件上訴人之上訴為無理由，爰依法判決如主文。
中　　　華　　　民　　　國　　九十三　　年　　　三　　　月　　三十一　　日
                              民事第十四庭
                                  審判長法　官　張　宗　權
                                        法　官　蕭　艿　菁
                                        法　官　陳　永　昌
正本係照原本作成。
不得上訴。
中　　　華　　　民　　　國　　九十三　　年　　　四　　　月　　　一　　　日
                                        書記官　劉  美  垣
